【裁判字號】    93,上,198
【裁判日期】    951017
【裁判案由】    損害賠償
【裁判全文】
臺灣高等法院高雄分院民事判決           93年度上字第198號
上  訴  人  丙○○
訴訟代理人  戴國石律師
被上訴  人  甲○○
兼上一人
訴訟代理人  乙○○
上列當事人間請求損害賠償事件，上訴人對於民國93年8月6日臺
灣高雄地方法院92年度重訴字第422 號第一審判決提起上訴，本
院於95年10月3日言詞辯論終結，判決如下：
    主  文
原判決關於命上訴人給付被上訴人乙○○之金額超過新台幣壹佰
貳拾萬柒仟壹佰壹拾貳元本息部分，及該部分假執行之宣告，暨
訴訟費用（除確定部分外）之裁判均廢棄。
上開廢棄部分，被上訴人乙○○在第一審之訴及假執行之聲請均
駁回。
其餘上訴駁回。
第一審（除確定部分外）、第二審訴訟費用由上訴人負擔五分之
三，餘由被上訴人乙○○負擔。
    事實及理由
一、被上訴人起訴主張：上訴人於民國91年4月8日凌晨6 時20分
    許，酒後駕駛車號ZB－8917號自小客車，行經高市○○區○
    ○路與褔德二路路口時，因先與被上訴人乙○○發生口角，
    而於乙○○先行離去後，竟故意自後追及並碰撞乙○○所騎
    後載被上訴人甲○○之車號OEM－333號機車，致甲○○倒地
    並受有四肢多處擦傷。乙○○見上訴人肇事後竟擅行駕車離
    去，乃自行騎車自後追趕，於追至褔德二路218 號前並示意
    上訴人停車時，上訴人即於轉入同路227 巷時衝撞其所騎機
    車，致乙○○人車倒地，並失控撞及停於於該巷口內之汽車
    ，因而受有頭部外傷併顱骨骨折及顱內出血、右眼外傷性視
    神經病變、右顏面骨骨折等傷害，其中右眼部分現已無光覺
    。上訴人之刑事責任部分，業經依連續傷害致重傷等罪判處
    有期徒刑5 年在案。又乙○○因本件傷害支出醫療費用新台
    幣（下同）146,500 元，且因而喪失勞動能力而得請求3,36
    0,264 元之，並得請求600 萬元之精神慰藉金；另甲○○因
    四肢多處擦傷，亦得請求20萬元之精神慰藉金。爰依侵權行
    為之法律關係，提起本訴，並聲明求為命上訴人給付乙○○
    9,506,764 元，給付甲○○20萬元，及均加計自起訴狀繕本
    送達翌日起算法定遲延利息，並願願供擔保為假執行之判決
    。
二、上訴人則以：伊當時雖有與乙○○發生口角，但並未碰撞乙
    ○○所騎之機車，被上訴人所述情節前後矛盾且與事實不符
    ，伊自無賠償責任等語，資為抗辯。
三、原審經審理結果，准乙○○請求醫療費用42,788元、喪失勞
    動能力損失1,153,635元及精神慰藉金150萬元，再扣除其依
    強制汽車責任險受理賠之680,384元後，命上訴人給付2,016
    ,039 元，另准甲○○請求5萬元，而駁回其餘之請求。上訴
    人就其敗訴部分提起上訴，並於本院聲明：(一)原判決不利於
    上訴人部分廢棄。(二)上開廢棄部分，被上訴人在第一審之訴
    駁回。(三)第一、二審訴訟費用由被上訴人負擔。被上訴人則
    聲明：(一)上訴駁回。(二)第二審訴訟費用由上訴人負擔（被上
    訴人就其敗訴部分，則未據聲明不服）。
四、被上訴人主張上訴人於上開時地有駕車撞及乙○○所騎後甲
    ○○之機車，並於乙○○追趕之過程中，再撞及乙○○所騎
    之機車，致被上訴人分別受有上開傷害等情，業據提出長庚
    紀念醫院及天主教聖功醫院所出具之診斷證明書，並原審91
    年度交訴字第215 號刑事判決為證，上訴人則否認有撞及被
    上訴人之情事。故本件爭點應在於：(一)上訴人所駕之汽車是
    否有撞及乙○○所騎之機車（含係故意或過失）。(二)若上訴
    人應負賠償責任時，被上訴人得請求之項目及金額為若干（
    含是否有民法第217條與有過失規定之適用）。
五、上訴人所駕之汽車是否有撞及乙○○所騎之機車（含係故意
    或過失）部分：
  (一)依本院調取刑事卷審核結果，上訴人所駕汽車於上開時地因
    碰撞行駛於其右前方由乙○○所騎乘後載甲○○之機車，致
    甲○○倒地受傷之事實，業據乙○○、甲○○分別於刑案偵
    查及審理中陳述甚詳，而其兩人所陳述之內容在細節上雖略
    有差異，但仍大致相同，參以上訴人並不否認當時有先與乙
    ○○發生口角爭執，且甲○○在該碰撞後受有四肢多處擦傷
    而前往驗傷之事實，亦有天主教聖功醫院所出具載有該受傷
    情事之診斷證明書在卷可稽。就一般經驗法則而言，若非係
    在當時遭碰撞受傷，甲○○並無前往驗傷之必要，況甲○○
    所受傷勢為四肢多處擦傷，與行車事故及其所述因遭碰撞而
    倒地受傷之情節相符，故被上訴人此部分事實之主張，應可
    採信。至被上訴人在事故細節上之略有差異，因碰撞係發生
    於瞬間，當事人難免因情緒一時驚慌致未能注意該部分細節
    所致，其就基本事實之陳述既前後一致並相符合，此部分細
    節之差異，尚難為上訴人有利之認定。
  (二)又就上訴人於上開碰撞後自行駕車離去，乙○○乃騎車自後
    追趕，並於追至福德二路218 號前時，以安全帽拍打上訴人
    之汽車右前座車窗，欲迫使其停車，上訴人乃將汽車向左駛
    入來車道（約在同路227 巷口處），而乙○○為防止其逃逸
    ，亦將機車向左駛至上訴人汽車前方攔截等情，除據乙○○
    於刑事偵審及本院審理中陳述明確外，亦為上訴人所不爭執
    。參以事故現場圖及照片所示，上訴人所駕駛之汽車在褔德
    二路227 巷口處確有左轉並留下長度分別為約5.6公尺及5.1
    公尺煞車痕跡之情形，上開事實應屬真實。至上訴人雖否認
    有撞及乙○○所騎機車，然乙○○之機車約在上訴人汽車左
    轉之同時即失控衝入227 巷內並倒地滑行至巷底，有事故現
    場圖及照片在可稽，而乙○○欲攔截之目的在迫使上訴人停
    車，卻失速衝進巷內，若上訴人於左轉時並未撞及乙○○所
    騎之機車，則乙○○自可隨同停車而達到攔截之目的，可見
    若非有遭上訴人所駕之汽車撞及，衡情當不致有此倒地滑行
    之情事發生，再參以上訴人所駕駛之汽車亦有駛入巷內等情
    ，業經目擊證人黃玫菁於警訊中證述：看見那部自小客車又
    倒車加速逃逸；於本院刑事庭證稱：只看到乙○○與上訴人
    同時左轉進227 巷，過一下子，上訴人再很快倒車出巷子，
    迅速往前駛離事故現場等語明確，經與乙○○之機車有衝入
    並倒地滑行至巷底，及該巷道僅寬約5.8 公尺，且巷口當時
    尚有停放汽車，其所餘空間不大等情相互以觀，乙○○主張
    其有遭上訴人所駕汽車撞及而倒地，應與事實相符而可採信
    。上訴人抗辯並未撞及乙○○所騎之機車，並不足採。
  (三)至證人即負責本件車輛鑑識工作之員警陳恭泉於刑事庭雖證
    稱：「左側車頭保險桿附近有3到5公分的擦痕，但是沒有辦
    法判斷是新或舊，右前車門的晴雨窗有斷裂的痕跡，看起來
    像該發生的損傷，上午6、7點的時候我有到現場，在福德路
    上南往北的方向的地上，採得3 片壓克力材質的塑膠碎片。
    當時附近住家表示有清潔車剛來過。（有無比對所拾得的碎
    片？）無，但是有比對裂痕，與被告的晴雨窗的裂痕相符，
    沒有就材質做進一部的比對。我到現場時，被害人的血跡已
    經清洗完畢。（有無比對保險桿的刮痕及晴雨窗受損的部位
    高度與被害人車輛高度是否相符？）沒有作高度的比對，因
    為有查看被害人所騎乘的機車並沒有白色的烤漆遺留。」等
    語。惟查，依事故現場之照片顯示，在巷口北側第1、2部汽
    車間之地上留有血跡，則乙○○之機車應係倒地時順勢撞上
    該停放於巷口之車輛而受傷，而乙○○係為攔截上訴人所駕
    之汽車而隨之左轉，若非遭上訴人之汽車撞及，其機車應無
    倒地並滑行之可能，業如前述，且當時乙○○係為攔截而追
    趕，其應有相當之車速，則若遭輕微擦撞，機車即會因速度
    之推移而加速往向衝，此時，機車之車尾未必會留下嚴重之
    撞毀痕跡，故縱機車尾部未能檢驗出留有上訴人所駕汽車之
    白色烤漆，仍難遽行採為未有撞及之論據，陳恭泉之上開證
    詞，亦不足為有利於上訴人之認定。
  (四)另上訴人所駕之汽車雖有撞及乙○○所騎機車，並致乙○○
    及甲○○分別受有傷害之結果，但該項擦撞究係故意或過失
    所致，兩造則有爭執。經查，上訴人係於行車過程中先與乙
    ○○所騎機車因差點擦撞而發生口角，並於乙○○先行離去
    時，自後撞及乙○○之機車，致乙○○後載之甲○○倒地而
    四肢多處擦傷。此時，因上訴人甫與乙○○發生口角爭執，
    並於乙○○先行離去後，隨即即自後撞及乙○○所騎機車，
    並致甲○○倒地受傷，則上訴人就此撞及之事實（即第1 次
    碰撞），縱無「明知並有意使其發生」之直接故意，亦應有
    「預見其發生而其發生並不違背其本意」之間接故意，故被
    上訴人主張此次擦撞係上訴人故意所為，應可採信。又就上
    訴人第1 次擦撞後即行駕車離去，而乙○○則騎車自後追趕
    ，並於227 巷口處遭擦撞致眼部受傷部分（即第2 次擦撞）
    ，因依事故現場圖所示，上訴人在撞及冠佃所騎機車前已有
    左轉並同時煞車之情形，且乙○○當時有先行以安全帽拍打
    上訴人所駕之汽車右前座車窗，並超前欲迫使其停車，則若
    上訴人係承接前開故意碰撞之意思，其儘可將車直行或偏向
    右側行駛，以碰撞乙○○所騎之機車或迫使其離開，然其反
    於乙○○所騎之機車欲攔截並以安全帽拍打汽車車窗時，向
    左方轉向並同時煞車，致留下長約5.8及5.1公尺之煞車痕跡
    ，則就此左轉及煞車之情形為研判，上訴人應有採取規避碰
    撞乙○○所騎機車之意圖，故縱因而有擦撞並致乙○○倒地
    受傷，然仍「屬應注意且能注意而不注意」之過失行為，而
    非直接或間接故意所為，乙○○此部分上訴人係故意碰撞之
    主張，尚不足採。
  (五)依上所述，上訴人所駕駛之汽車確有兩次撞及乙○○所騎機
    車之事實，而其中第1 次碰撞，應係上訴人之間接故意行為
    ，至第2 次擦撞，則屬過失行為所致。
六、若上訴人應負賠償責任時，被上訴人得請求之項目及金額為
    若干（含是否有民法第217條與有過失規定之適用）部分：
  (一)按故意或過失，不法侵害他人之權利者，負損害賠償責任；
    汽車、機車或其他非依軌道行駛之動力車輛，在使用中加損
    害於他人者，駕駛人應賠償因此所生之損害；不法侵害他人
    之身體或健康者，對於被害人因此喪失或減少勞動能力或增
    加生活上之需要時，應負損害賠償責任；不法侵害他人之身
    體、健康者，被害人雖非財產上之損害，亦得請求賠償相當
    之金額。民法第184條第1項前段、第191 條之2前段、第193
    條第1項、第195 條第1項前段分別定有明文。本件上訴人於
    駕駛汽車中碰撞被上訴人，致被上訴人分別受有損害，業如
    前述，則被上訴人依據侵權行為之法律關係，請求上訴人賠
    償其所受損害，即屬有據。茲就被上訴人請求賠償之項目及
    金額，得否准許，分別說明如下：
  1.乙○○請求之醫療費用部分：
  (1)乙○○主張其因本件傷害而支出醫療費用146,500 元，雖據
    提出醫療費用收據27紙為證，然其中聖功醫院部分有6,147
    元部分，為全民健康保險所給付，依全民健康保險法第82條
    及強制汽車責任保險法第30條規定，在該由全民健保所給付
    之範圍內，加害人之損害賠償責任即因而免除，被保險人對
    於加害人之損害賠償請求權亦因而喪失，則上開金額自應予
    以扣除。又長庚紀念醫院之收據部分中97,565元部分，經原
    審向該院查詢結果，並無該筆醫療費用之支出，故此部分亦
    應扣除。故乙○○得請求之醫療費用為42,788元（計算式：
    146,500 －6,147－97,565＝42,788）， 上訴人對此金額亦
    表示不予爭執，則乙○○此部分請求，在42,788元之範圍內
    ，應予准許（至其餘部分，經原審駁回其請求後，亦未據聲
    明不服）。
  2.乙○○請求之減少勞動能力損失部分：
  (1)乙○○主張其因本件傷害致右眼外傷性神經病變，目前無光
    覺，已無法矯正及恢復之望，符合「勞工保險殘廢給付標準
    表」障害項目第19項「一目失明」之要件，屬於第8 等級殘
    廢等情，業經原審向長庚紀念醫院函查屬實，則乙○○自受
    有勞動能力減少之損失。又依勞工保險條例第53條附表之「
    勞工保險殘廢給付標準表」中之殘廢給付天數，如為第1 等
    級殘廢者，其保險補助之給付標準係1,200 日，而第8 等級
    則給付360 日，則以此給付日數之比例折算，乙○○之減少
    勞動能力程度為30% （計算式：360 ÷1,200 ＝30﹪），此
    項計算之比例應屬適當。又乙○○主張以每月16,500元為計
    算標準，亦屬合理。另乙○○係58年10月30日生，於本件事
    故發生時約33歲，計至65歲退休，尚有32年之工作期間。經
    以上開數據核算結果，其得請求之數額為1,153,635 （計算
    式：1 6,500 ×12×30% ×19.00000000 ＝1,153,635） ，
    上訴人對此金額亦表示不予爭執，則乙○○此部分請求，在
    1,153,635 元之範圍內，應予准許（至其餘部分，經原審駁
    回其請求後，亦未據聲明不服）。
  3.乙○○、甲○○請求之非財產上損害賠償部分：
  (1)按精神慰藉金之賠償，係藉金錢之給付使被害人在精神上所
    受之痛苦為適當之補償，其給付之標準固與財產上損害之計
    算不同，然仍可斟酌雙方身分、資力與加害程度及其他各種
    情形核定相當之數額，有最高法院51年台上字第223 號判例
    意旨可供參酌。經查，本件甲○○所受傷害為四肢多處擦傷
    ，而乙○○則受有頭部外傷併顱骨骨折及顱內出血、右眼外
    傷性視神經病變、右顏面骨骨折之傷害，且其右眼傷害部分
    ，目前右眼裸視無光覺，無法矯正，無恢復可能，有長庚紀
    念醫院之診斷證明書及函文在可憑。則其等在精神上受有傷
    痛，自屬有據，且其中乙○○因而導致右眼失明，終生無法
    回復，造成日常生活及工作之重大不便，其精神上所受痛苦
    ，更屬不輕。又甲○○為高中畢業，有值約80萬元之房地及
    汽車兩部，90年94年間年約有10萬元至58萬元不等之所得，
    乙○○則查無任何財產及所得；上訴人則係從商，並無房地
    等不動產，91年有約55萬元之所得，92年至94年則均不足10
    萬元，有原審及本院依職權調取之兩造財產明細資料在卷可
    稽。本院斟酌兩造之身分、地位、經濟能力，及被上訴人受
    傷程度與所受精神上之痛苦等一切情狀，認乙○○、甲○○
    所請求之精神慰藉金，分別以150 萬元、5 萬元為適當，逾
    此部分之請求，尚難准許。
  (二)按「損害之發生或擴大，被害人與有過失者，法院得減輕賠
    償金額，或免除之。」為民法第217 條第1 項明定。而所謂
    與有過失，係指被害人行為與加害人之行為，為損害之共同
    原因，且被害人之過失行為並有助於損害之發生或擴大者，
    始為相當，此業經最高法院85年台上字第1178號、同年台上
    字第1395號判例意旨闡釋甚詳。經查，本件甲○○受傷時，
    係與乙○○先行離去後始遭上訴人故意自後追撞，則其對該
    損害之發生，並無參與之任何原因力，此部分自無與有過失
    規定之適用。至乙○○部分，因其所受之傷害，係在其追趕
    攔截上訴人之過程中，因先行拍打上訴人所駕汽車之車窗，
    並欲超前攔截及在上訴人煞車並左轉時遭擦撞，若其並無此
    項追趕攔截並拍打車窗之行為，當不致發生閃避不及而遭擦
    撞受傷之結果，就此而言，乙○○之行為對其損害之發生應
    有其參與之原因力，而對該損害之發生，有相當因果關係存
    在，應有上開與有過失規定之適用。本院經斟酌本件事故之
    發生，係上訴人因先行故意碰撞後逕行離去，致乙○○心生
    不滿而自後追趕攔截，及損害係在攔截過程中所發生，且上
    訴人有採行左轉及煞車之動作等情，認上訴人與乙○○之過
    失比例，以上訴人占70%、乙○○占30%為適當，並應依此比
    例折算乙○○得請求之金額。經核算後，乙○○所得請求之
    金額1,887,496元（計算式：42,788＋1,153,635＋1,500,00
    0＝2,696,423×0.7＝1,887,496）。
  (三)又按保險人依強制汽車責任保險法給付之保險金，視為加害
    人或被保險人損害賠償金額之一部分，加害人或保險人受賠
    償請求時得扣除之，為強制汽車責任保險法第30條所明定。
    經查，乙○○因本件交通事故已受領強制汽車責任保險金68
    0,384 元，有其提出之中國信託商業銀行帳戶存摺內頁明細
    在卷可稽，復為上訴人所不爭執，則此部分金額於上訴人受
    賠償請求時，自應予以扣除。則經扣除後，乙○○得請求之
    金額為1,207,112元（計算式：1,887,496－680,384＝1,207
    ,112）。
七、綜上所述，上訴人就被上訴人所受之傷害，確有故意及過失
    之情事，自應負損害賠償責任。從而，被上訴人本於侵權行
    為之法律關係，請求上訴人給付乙○○之金額在1,207,112
    元，給付甲○○之金額在5萬元，及均自起訴狀繕本送達即
    91年12月11日起至清償日止，按年息5%計算利息之範圍內，
    為有理由，應予准許。逾此部分之請求，則無理由，應連同
    該部分假執行之聲請予以駁回。原審就超過上開應准許部分
    ，為上訴人敗訴之判決，並為假執行之宣告，自有未洽。上
    訴意旨就此部分指摘原判決不當，求予廢棄改判，為有理由
    ，應予廢棄，並改判如主文第二項所示。至上開應准許部分
    ，原審判命上訴人給付，並為假執行之宣告，並無違誤，上
    訴意旨就此部分指摘原判決不當，求予廢棄，為無理由，應
    予駁回。
八、據上論結：本件上訴為一部有理由，一部無理由，依民事訴
    訟法第450條、第449條第1 項、第79條但書、第85條第1 項
    但書，判決如主文。
中    華    民    國    95    年    10    月    17    日
                            民事第一庭
                                審判長法官  黃金石
                                法      官  林健彥
                                法      官  林紀元
以上正本證明與原本無異。
本件不得上訴。
中    華    民    國    95    年    10    月    17    日
                                書  記  官  楊茱宜


司法院資訊處製作；財團法人民間司法改革基金會備份。
